臺灣高等法院民事判決　　　　　　　　 94年度重家上字第4號
上　訴　人　乙○○
　　　　　　　　　　　　　（803室）
訴訟代理人　鄭聯芳律師
被上訴人　　甲○○
訴訟代理人　陳益盛律師
　　　　　　盧立仁律師
上列當事人間請求返還不當得利事件，上訴人對於中華民國93年
8月6日臺灣基隆地方法院93年度重家訴字第1號判決提起上訴，
本院於94年11月22日言詞辯論終結，判決如下：
    主      文
上訴駁回。
第二審訴訟費用由上訴人負擔。
    事實及理由
一、上訴人主張：兩造之父親林真燦於民國72年8月28日死亡時
    ，遺有與他人共有坐落新竹縣新竹市○○段414、421、427
    、428、509、510、511、512、513、514、515、516、517、
    518、520、526、528、529、530、558、559、560、562、54
    6、566地號土地（下稱系爭土地），惟被上訴人於73年4月
    25日代辦繼承及所有權移轉登記時，竟排除伊之權利，僅將
    兩造之母林姚仙桃、兄林英良、姊盧林智代（下稱盧林智代
    等3人）及被上訴人列為繼承人，而系爭土地亦僅由林英良
    、盧林智代及被上訴人繼承各得3分之1，且被上訴人將伊應
    繼承價值相當於新台幣（下同）900萬元之土地移轉為其所
    有，自有違特留分之規定。伊當時因母親尚健在，不敢索回
    應繼遺產，迨於86年12月4日母親過世後，始開始調查，並
    曾委託律師於88年10月2日召集繼承人開會討論亡父林真燦
    之遺產問題未果。又伊之繼承權係因身分關係取得，既未拋
    棄，自不容剝奪；而系爭土地既由被上訴人繼續占有使用中
    ，伊被侵害之狀態仍繼續存在，則其時效應自侵害行為終止
    後始得起算，自不生時效問題；另，被上訴人就所繼承之系
    爭土地部分設定抵押權、地上權等負擔，伊請求被上訴人將
    該部分土地所有權為移轉登記，並無實益。爰依不當得利之
    法律關係，請求被上訴人給付900萬元及自視為起訴之支付
    命令聲請狀繕本送達翌日即92年10月23日起算之法定遲延利
    息等語。原審為上訴人敗訴之判決，上訴人上訴聲明為：
    (一)原判決廢棄。
    (二)被上訴人應給付上訴人900萬元及自92年10月23日起至清
      償日止，按年利率5%計算之利息。
    (三)願供擔保請准宣告假執行。
二、被上訴人則以：上訴人早於61年3月27日遷往日本東京，兩
    造之被繼承人林真燦死亡後，為免逾期辦理繼承登記，經家
    族長輩協議，伊遂依林真燦之遺言狀及母親林姚仙桃之指示
    ，將系爭土地歸由林真燦在台灣之子女繼承，其餘現金則由
    林姚仙桃及上訴人取得，而林真燦之遺產並非伊一人繼承，
    伊亦無私自移轉遺產及不當得利之情事。縱上訴人之繼承權
    被侵害，因林真燦死亡迄今已逾20年餘，且依上訴人主張，
    伊係於73年5月24日無法律上原因受利益，則其返還不當得
    利請求權之時效應自斯時起算，是其請求權已罹於時效而消
    滅；況民法第1146條第2項就繼承回復請求權定有消滅時效
    規定，其時效應自繼承開始即72年8月28日林真燦死亡時起
    算，迄至92年12月間上訴人聲請發支付命令（嗣經伊異議而
    視為起訴）時，上訴人之繼承回復請求權亦已罹於時效而消
    滅，上訴人所稱其繼承權不容剝奪，無適用時效問題云云，
    於法不合等語為辯。並聲明：
    (一)上訴駁回。
    (二)如受不利判決，願供擔保免為假執行。
三、兩造不爭執之事項：
    (一)兩造之父親林真燦於72年8月28日死亡，遺有系爭土地，
      繼承人為兩造及盧林智代等3人。
    (二)被上訴人代理辦理林真燦之遺產繼承登記時，所製作之繼
　　　承系統表，僅列被上訴人及林盧林智代等3人為繼承人，
      並由林英良、盧林智代及被上訴人平均繼承系爭土地。
    (三)上訴人於72年間即知林真燦於72年8月28日死亡，林姚仙
      桃則於86年12月4日死亡。
    (四)上訴人委託律師於88年10月2日召集林真燦之繼承人開會
      討論遺產問題，惟並無結果。
四、按繼承因被繼承人死亡而開始。繼承人自繼承開始時，除民
    法另有規定及專屬於被繼承人本身之權利義務外，承受被繼
    承人財產上之一切權利義務，無待繼承人為繼承之意思表示
    。繼承權是否被侵害，應以繼承人繼承原因發生後，有無被
    他人否認其繼承資格並排除其對繼承財產之占有、管理或處
    分為斷。凡無繼承權而於繼承開始時或繼承開始後僭稱為真
    正繼承人或真正繼承人否認其他共同繼承人之繼承權，並排
    除其占有、管理或處分者，均屬繼承權之侵害，被害人或其
    法定代理人得依民法第1146條規定請求回復之，初不限於繼
    承開始時自命為繼承人而行使遺產上權利者，始為繼承權之
    侵害。司法院大法官會議釋字第437號解釋參照。查兩造之
    被繼承人林真燦係於72年8月28日死亡，兩造及盧林智代等3
    人均為林真燦之繼承人，無待為繼承之意思表示，即承受林
    真燦財產上之一切權利義務。惟被上訴人於73年5月11日代
    理辦理林真燦之遺產繼承登記時（73年5月24日完成登記）
    ，所製作之繼承系統表，僅列被上訴人與盧林智代等3人為
    林真燦繼承人，並由被上訴人與林英良、盧林智代平均繼承
    系爭土地，有戶籍登記簿、土地所有權登記聲請書附繳繼承
    登記有關文件、土地謄本、除戶謄本、繼承系統表等件在卷
    足憑，則被上訴人及盧林智代等3人既否認上訴人之繼承資
    格，並排除上訴人對系爭土地之權利，依前揭說明，上訴人
    之繼承權即被侵害，自得請求回復之。至被上訴人所稱林真
    燦之現金遺產，已由林姚仙桃分配予上訴人乙節，非惟為上
    訴人所否認，且被上訴人無法舉證以實其說，被上訴人此部
    分之抗辯，自難採信。
五、次按無法律上之原因而受利益，致他人受損害者，應返還其
    利益。民法第179條前段定有明文。又不當得利返還請求權
    ，依同法第125條之規定，因15年間不行使而消滅。最高法
    院29年上字第1615號判例參照。本件兩造及盧林智代等3人
    均為林真燦之繼承人，每人應繼分各為5分之1（民法第1138
    條第1款、第1144條第1款規定參照），本應就系爭土地平均
    繼承；惟系爭土地於73年5月24日登記為被上訴人及林英良
    、盧林智代所有，每人各得3分之1，就渠等所取得而超出應
    繼分部分各為15分之2，即屬無法律上之原因而受利益，致
    上訴人無法按應繼分取得系爭土地所有權，受有無法行使系
    爭土地所有權人權利之損害。揆諸前開說明，上訴人本得請
    求被上訴人及林英良、盧林智代返還不當得利。但查，上訴
    人既自陳伊父親生前，父母每年均到日本找伊，伊於72年間
    即知父親於72年8月28日死亡，伊於母親在世時，不敢開口
    要父親之遺產等語明確（見原審卷第218頁，本院卷第43、
    88 頁），足見上訴人於72年8月28日林真燦死亡後，已知其
    未分配到林真燦之遺產，但礙於林姚仙桃尚在世，而不敢爭
    取，仍應認為上訴人當時即能行使權利。至上訴人所稱：伊
    於7年前母親過世後，始發現系爭土地轉移到被上訴人兄弟
    等人名下等語，並稱：伊於母親去世半年後，調查後發現父
    親遺產沒讓伊繼承等語（見原審卷第41、219頁），嗣於本
    院改稱：伊於去年（即93年）領謄本時，始知被上訴人與其
    他繼承人將系爭土地排除伊繼承權，辦理繼承登記等語（見
    本院卷第43頁），不但時間前後矛盾，且與前開自陳之事實
    相左，自難採信。準此，上訴人之不當得利返還請求權係自
    73年5月24日系爭土地登記為被上訴人及林英良、盧林智代
    所有之日起算（最高法院52年台上字第1925號判例參照），
    迄至88年5月24日止計15年，其請求權已完成；縱令上訴人
    曾於88年10月2日，或更早於88年9月14日委託律師通知被上
    訴人及林英良、盧林智代，就被繼承人林真燦遺產處理召開
    協調會，其請求權亦已罹於時效而消滅。被上訴人既為時效
    抗辯，並拒絕給付，自屬有據（民法第144條第1項規定參照
    ）。上訴人所稱伊繼承權不容剝奪，本件不當得利返還請求
    權之時效應自侵害行為終止後始得起算，不生時效問題云云
    ，要無可採。
六、綜上所述，被上訴人及林英良、盧林智代就系爭土地取得超
    出其應繼分而受利益部分，致上訴人受損害，固構成不當得
    利；惟系爭土地既於73年5月24日登記為被上訴人及林英良
    、盧林智代所有，且上訴人當時已能行使權利，因個人因素
    而不欲行使，則上訴人之不當得利返還請求權應自斯時起算
    ，計至88年5月24日，已滿15年，其時效即完成。上訴人主
    張本件不當得利返還請求權應自侵害行為終止後起算，不生
    時效問題云云，為不可採。被上訴人所辯上訴人之請求權已
    罹於時效而消滅等語，為可採信。從而，上訴人本於不當得
    利之法律關係，請求被上訴人給付900萬元及自92年10月23
    日起至清償日止，按年利率5%計算之利息，為無理由，不應
    准許。原審為上訴人敗訴之判決，並無不合。上訴意旨指摘
    原判決不當，求予廢棄改判，為無理由，應予駁回。其假執
    行之聲請亦失所附麗，應併予駁回。又兩造其餘之攻擊或防
    禦方法及未經援用之證據，經本院斟酌後，認為均不足影響
    本判決之結果，自無逐一詳予論駁之必要，併此敘明。
七、據上論結，本件上訴為無理由，依民事訴訟法第449條第1項
    、第78條，判決如主文。
中　　華　　民　　國　　94　　年　　12　　月　　6 　　日
　　　　　　　　　民事第十七庭  審判長法  官  沈方維
                                      法  官  湯美玉
                                      法  官  張競文
正本係照原本作成。
如不服本判決，應於收受送達後20日內向本院提出上訴書狀，其
未表明上訴理由者，應於提出上訴後20日內向本院補提理由書狀
（均須按他造當事人之人數附繕本）上訴時應提出委任律師或具
有律師資格之人之委任狀；委任有律師資格者，另應附具律師資
格證書及釋明委任人與受任人有民事訴訟法第466條之一第一項
但書或第二項（詳附註）所定關係之釋明文書影本。
中　　華　　民　　國　　94　　年　　12　　月　　6 　　日
                                      書記官  章大富
附註：
民事訴訟法第四百六十六條之一（第一項、第二項）：
對於第二審判決上訴，上訴人應委任律師為訴訟代理人。但上訴
人或其他法定代理人具有律師資格者，不在此限。
上訴人之配偶、三親等內之血親、二親等內之姻親，或上訴人為
法人、中央或地方機關時，其所屬專任人員具有律師資格並經法
院認為適當者，亦得為第三審訴訟代理人。
